臺灣高等法院民事裁定　　　　　　　　 100年度聲再字第26號
聲　請　人　蔣振鴻
上列聲請人因與相對人國防部軍備局間請求遷讓房屋等事件，對
於中華民國100年5月12日本院100年度聲再字第17號確定裁定聲
請再審，本院裁定如下：
    主  文
聲請駁回。
聲請訴訟費用由聲請人負擔。
    理  由
一、本件聲請再審意旨略以：本院民國（下同）100年度聲再字
    第17號裁定是程序法上駁回再審之聲請，拒絕對實體法訴求
    為實質審判。惟終局確定判決有違法不當之裁判，或五年內
    發現不當判決之新事證，本得依法提起再審之訴；若再審之
    訴之確定判決，並未對所提違法不當裁判之理由及所發現提
    出之新事證，皆未採作裁判之理由，而以程序不合法排阻實
    體裁判，則聲請人自得提起再審之訴之聲請，根本不存在同
    一事由不得更行再審之事實。又聲請人之96年3月12日民事
    訴訟再審狀、96年4月9日再審理由補充狀、96年6月20日民
    事再審理由狀、96年8月14日民事再審理由(二)狀、96年8月30
    日再審理由(三)狀等，皆針對本院95年重上字第401號確定判
    決指出其認事用法皆有違誤之不當裁判，而逐次提出判決不
    當之新事實及證據以為再審理由。但本院96年度再易字第48
    號及第69號再審判決，皆對所提新事實及新事證不予置評，
    偏袒國防部軍備局及拒絕適用國有財產法關於國有公用財產
    不得用於私利之規定，而將伊再審之聲請均以不合法駁回，
    實不能令人信服。伊遂就前揭第69號再審判決兩度陳情請求
    重對新事實及新事證作公平公正之裁判，並於97年5月27日
    民事再審狀提出五大新事實及五大新事證為再審理由。惟本
    院仍對所提新事實及新事證視而不見，以程序法上不合法駁
    回再審之聲請，爾後依法歷次聲請再審，亦遭以程序不合法
    為由駁回。而上開所謂程序上不合法，大致以三種方式出現
    ：不具程式要件（沒有提出再審事由之具體情事）、逾越時
    效、以同一事由更行提出再審之訴，惟上開三種程序不合法
    ，用於本案國防部軍備局之不法民事起訴、本院95年度重上
    字第401號確定判決（認事用法皆有違誤之不當裁判），實
    不相宜，蓋因程序法乃附屬於實體法而存在，其在幫助實體
    法作公平合理正確之審判，若以程序法阻擋實體法審判，任
    令不當之判決存在，乃程序上之不正義，而技巧性的不為實
    體法之審判，亦係不公之司法審判。本院100年聲再字第17
    號裁定，於收取聲請人100年5月6日聲請再審狀，卻完全不
    以訴狀內容為裁判，未暸解歷次聲請再審狀之意旨與主張，
    未閱覽書狀，僅憑個人主觀認定法院有二次再審之訴之駁回
    判決，十四次聲請再審裁定駁回，而仍然提出再審之聲請，
    即認伊係就同一事由更行提出再審聲請，即認伊再審之聲請
    為不合法，顯違背客觀事實與法律規定應予以廢棄等語。
二、按法院之判決一經確定，即不得依上訴之方法請求廢棄或變
    更，此為訴訟法上不可移易之一事不再理原則，而再審制度
    則係對於確定之終局判決再開始訴訟之程序之例外規定，是
    民事訴訟法就此一程序設有合法要件及有效要件等限制，俾
    於維持因判決而確定之法律關係之原則下，兼顧當事人正當
    權利，且免纏訟不休之弊。是再審之訴審理程序應分三階段
    為之，首為再審之訴是否合法之審查，即審查其合法要件是
    否具備；如認其訴不備再審之特別要件及一般訴訟成立要件
    ，或有為訴訟障礙之事項者，應認其訴為不合法以裁定駁回
    之（民事訴訟法第502條第1項規定參照）。次應審查其有無
    理由，即其有效要件是否具備，亦即調查有無民事訴訟法第
    496條、497條所定之再審理由，若不備再審理由，即應以再
    審之訴為無理由，以判決駁回之。以上情形，均不生再開或
    續行前訴訟程序之問題，須於具備上訴二要件後，始得進入
    本案之審理程序，亦即前訴訟程序之再開及續行。而對確定
    裁定聲請再審其審理程序亦同，合先說明。
三、次按聲請再審依民事訴訟法第507條準用同法第501條第1項
    第4款之規定，應以書狀表明同法第496條第1項各款或第497
    條之再審事由，此為法定必須具備之程式，如未合法表明再
    審事由，其聲請即不合法，性質上無庸命其補正；又所謂表
    明再審理由，必須指明確定裁定有如何合於法定再審事由之
    具體情事始為相當，倘僅泛言有何條款之再審事由，而無具
    體情事者，仍難謂已合法表明再審事由(最高法院70年台再
    字第35號、61年台再字第137號判例參照)，而上開規定於對
    確定裁定聲請再審時準用之（同法第507條規定參照）。查
    本件聲請人對本院100年聲再字第17號確定裁定聲請再審，
    泛稱：該裁定乃典型以程序法阻擋實體法之審判，卻完全不
    以訴狀內容為裁判，僅主觀以聲請人就本件前曾提起再審之
    訴2次、聲請再審14次均遭駁回，直覺認該次再審之聲請為
    就同一事由更行聲請再審，未暸解其歷次聲請再審之主要意
    旨與主張，完全無視於事實，不看書狀，其裁定則完全違背
    客觀事實與法律規定，應予以廢棄云云，惟其對本院100 年
    聲再字第17號確定裁定，究有如何合於法定再審理由則未具
    體指明，自難謂已合法表明再審事由，揆諸前揭說明，其聲
    請即屬不合法，且毋庸命其補正，應以裁定駁回之。又本件
    聲請人之再審聲請於首揭第一階段審查，即有合法要件不備
    之情事，故無有效要件審查（調查有無民事訴訟法第496 條
    、497條所定之再審理由）及再開或續行前訴訟程序進行實
    體審查之問題，是聲請人關於歷次聲請再審原委之說明及臚
    列另案100年5日6日再審聲請狀載之理由，核與本件裁判之
    結果不生影響，併此敘明。
四、據上論結，本件再審聲請不合法，應予駁回，爰裁定如主文
    。
中    華    民    國   100    年    8     月    31    日
                    民事第十庭
                        審判長法  官  張宗權
                              法  官  鄭純惠
                              法  官  周玫芳
正本係照原本作成。
不得抗告。
中    華    民    國   100    年    9     月    1     日
                              書記官  林淑貞